臺灣高等法院刑事判決　　　　　　 96年度上更(一)字第671號
　上　訴　人　臺灣臺北地方法院檢察署檢察官
　被　　　告　甲○○
　選任辯護人　彭安國律師
上列上訴人因被告偽造有價證券等案件，不服臺灣臺北地方法院
93年度訴字第1414號，中華民國 95年6月20日第一審判決（起訴
案號：臺灣臺北地方法院檢察署 92年度調偵字第462號），提起
上訴，經判決後，由最高法院發回更審，本院判決如下：
    主  文
原判決關於甲○○部分撤銷。
甲○○行使偽造私文書，足生損害於公眾及他人，處有期徒刑拾
月，減為有期徒刑伍月，如易科罰金，以銀元佰元即新台幣玖
佰元折算壹日。
    事  實
一、甲○○係鄭玉霞之子，於民國（下同）八十二年五月間，因
    受鄭玉霞委託辦理臺北巿政府捷運局土地徵收領取補償費事
    宜，而於臺北縣新店巿中華路八三巷二弄四號住處收受鄭玉
    霞所交付之印鑑章、印鑑證明及臺北縣新店巿中華路八三巷
    二弄四號房地（土地坐落臺北縣新店巿中華段八一七地號）
    所有權狀，甲○○於同月廿四日至臺北縣政府領取土地補償
    款後，將該補償費存入鄭玉霞所有設於花旗銀行臺北分行之
    帳戶內，嗣甲○○未及將上開印鑑章、印鑑證明、上開房地
    所有權狀返還鄭玉霞，而因其自 80年至82年3月間共計積欠
    丙○○三百四十九萬元之債務，經丙○○要求其提供擔保，
    詎甲○○為擔保該等債務，竟未經鄭玉霞之同意，於 82年6
    月間某日，在臺北縣新店巿裕合街二八九號，將鄭玉霞所有
    之印鑑章、印鑑證明及上開房地所有權狀交予不知情並擔任
    代書之丙○○以供設定抵押權，旋丙○○於82年10月30日，
    即以鄭玉霞為義務人兼債務人，而以乙○○為權利人即債權
    人在臺北縣新店巿中華路八十三巷二弄四號製作以上開房地
    設定抵押權登記之土地、建築改良物抵押權設定契約書、抵
    押權設定借款證明書及土地登記申請書，表示由鄭玉霞提供
    上開房地為丙○○指定之債權人即乙○○設定三百四十九萬
    元之抵押權，並由丙○○將甲○○所交付之鄭玉霞之印章蓋
    用於上開土地、建築改良物抵押權設定契約書、抵押權設定
    借款證明書及土地登記申請書上，持向臺北縣新店地政事務
    所為登記，使承辦之地政事務公務人員將此不實事項登載於
    其職務上所掌之土地登記簿及建物登記簿上，足以生損害於
    鄭玉霞、丙○○及地政事務所對於土地及建物登記管理之正
    確性。
二、案經丙○○訴請臺灣臺北地方法院檢察署檢察官偵查起訴。
    理  由
一、訊據被告甲○○供承有於上開時地受其母鄭玉霞委託向臺北
    巿政府捷運局領取土地徵收補償費事宜，因而收受鄭玉霞所
    有之印鑑章、印鑑證明及上開不動產所有權狀等文件，嗣於
    領取補償費後，未及將上開印章、文件等返還鄭玉霞而逕行
    保管，而因其自八十年至八十二年三月間積欠告訴人丙○○
    借款 349萬元，經告訴人丙○○要求其提供擔保，其未經鄭
    玉霞同意，即將前所保管鄭玉霞所有之上開印章、文件交予
    告訴人丙○○，嗣告訴人丙○○即持以向地政機關於系爭不
    動產設定抵押權 349萬元予乙○○等事實，並有上開房地之
    土地、建築改良物抵押權設定契約書影本、抵押權設定借款
    證明書影本及八十二年新登字第四二六○八號土地登記申請
    書影本等附卷可稽，惟被告堅詞否認有何行使偽造私文書及
    使公務員登載不實之犯行，辯稱：伊積欠丙○○ 349萬元，
    丙○○要伊提供擔保，伊將所保管母親鄭玉霞之印鑑章、印
    鑑證明及不動產所有權狀交給丙○○，但跟丙○○說要經伊
    母親同意才可以去設定抵押，而丙○○就自行拿去設定抵押
    云云。經查：
(一)被告甲○○因自 80年至82年3月間計積欠告訴人丙○○借款
    349 萬元，經告訴人丙○○要求其提供擔保，而將其母親鄭
    玉霞所交其領取土地徵收補償費所用之印鑑章、印鑑證明及
    上開不動產所有權狀交予告訴人丙○○，嗣告訴人丙○○即
    以鄭玉霞為義務人兼債務人，而以乙○○為權利人即債權人
    ，在上開時地製作以上開房地設定抵押權登記之土地、建築
    改良物抵押權設定契約書、抵押權設定借款證明書及土地登
　　記申請書，以鄭玉霞所有上開房地為其指定之乙○○設定三
  　百四十九萬元之抵押權，被告並供承系爭抵押權之設定並未
    經伊母鄭玉霞之同意云云，而同案被告鄭玉霞於偵審時亦迭
  　次指述並不知本件設定抵押權登記之事，伊交付印鑑章、印
    鑑證明及不動產所有權狀予甲○○係委託其代向臺北市政府
    捷運局辦理土地徵收領取補償費事宜云云，被告甲○○雖以
    上開情詞置辯，惟查被告因積欠告訴人丙○○ 349萬元之債
    務，經告訴人丙○○要求其提供擔保，被告始因而將其母鄭
    玉霞為領取土地徵收補償費而所交付之印鑑章、印鑑證明及
    上開不動產所有權狀交付予告訴人丙○○，而以被告積欠之
    債務高達 349萬元，告訴人丙○○若如被告所述僅係單純保
    管上開房地所有權狀、鄭玉霞所有之印鑑章及印鑑證明章，
    此於其債權之擔保又有何實益，而依被告既供承因其積欠之
    債務高達 349萬元，告訴人丙○○要求其提供擔保，則被告
    交付上開鄭玉霞之印鑑章、印鑑證明書及所有權狀予告訴人
    丙○○，顯係為提供系爭不動產予告訴人丙○○設定抵押權
    ，始有供擔保之可言，至被告雖又辯稱因借款之利息高達三
    、四分，伊為能將利息降為一分，才依丙○○之要求提供擔
    保云云，惟依被告所供告訴人丙○○並無同意降低借款利息
    之情，且衡情亦無僅就利息部分提供擔保之理，是被告上揭
    所辯，核非事實，要無足採。至證人丙○○於本院前審審理
    時固證稱：新店市○○路八三巷二弄四號土地、建物所有權
    狀是由乙○○和鄭玉霞委託伊去辦理設定云云，嗣於本院96
    年12月13日審理時具結證稱：系爭不動產設定抵押權事宜係
    由伊處理，抵押權設定登記申請書、契約書、借款契約書都
    是伊寫的，伊將相關資料寫好後，就把這些資料帶去鄭玉霞
  　家裡，由她蓋章云云﹔另證人乙○○於本院96年12月13日審
　　理時亦具結證稱：是鄭玉霞跟伊借 349萬，伊跟丙○○到鄭
　  玉霞家裡辦理設定抵押事宜云云，惟依上所述，鄭玉霞為委
    託被告代為領取土地補償徵收費而將其印鑑章、印鑑證明書
    及上開土地所有權狀交予被告，而依鄭玉霞供述並未同意本
    件抵押權之設定，被告亦供述鄭玉霞並未同意本件抵押權之
    設定，是證人丙○○、乙○○上揭所述抵押權設定登記申請
    書、契約書、借款契約書係持至鄭玉霞家裡由鄭玉霞自行蓋
　　印云云，核非事實，且查系爭抵押權設定若未經抵押人即設
  　定義務人鄭玉霞之同意，則該抵押權之設定有因而發生無效
    之虞，告訴人丙○○、乙○○亦有因而虛偽設定抵押權而涉
    犯刑責之可能，是證人丙○○、乙○○上揭所述，非無掩飾
    本件抵押權之設定，以免損及渠等權益，所述均難認與事實
    相符，而非可採。
  綜上所述，被告為擔保前所積欠告訴人丙○○之債務，竟未經
  鄭玉霞之同意，於上開時地將原所保管之鄭玉霞所有之印鑑章
  、印鑑證明及上開房地所有權狀交予告訴人丙○○以供設定抵
  押權，利用不知情告訴人丙○○依其指示偽以鄭玉霞為義務人
  兼債務人，而以乙○○為權利人即債權人，就鄭玉霞所有之系
  爭不動產設定 349萬元之抵押權，嗣並由告訴人丙○○將被告
  甲○○所交付之鄭玉霞之印章蓋用於上開土地、建築改良物抵
  押權設定契約書、抵押權設定借款證明書及土地登記申請書上
  ，持向臺北縣新店地政事務所為登記，使承辦地政事務之公務
  人員將此不實事項登載於其職務上所掌之土地登記簿及建物登
  記簿上，而此自足生損害於鄭玉霞、丙○○及地政事務所對於
  土地及建物登記管理之正確性，被告之行使偽造私文書及使公
  務員登載不實等犯行，實堪認定，被告甲○○上揭所辯各節，
  要係卸責之詞，而無足採。事證明確，被告此部分犯行，洵堪
  認定。
二、核被告甲○○所為，係犯刑法第216條、第210條之行使偽造
    私文書罪及刑法第 214條之使公務員登載不實罪。至被告甲○○利用不知情之告訴人丙○○而為上揭行使偽造私文書及
    使公務員登載不實犯行，係屬間接正犯。又盜用印文之行為
    ，為偽造私文書之部分行為；而偽造私文書後，進而持以行
　　使，偽造私文書之低度行為應為行使之高度行為所吸收，均
　　不另論罪。而查刑法第 214條所定罰金刑部分，依罰金罰鍰
  　提高標準條例第1條第1項前段規定，原規定就其原定數額提
 　 高十倍，茲依刑法施行法第1條之1規定中華民國94年1月7日
    刑法修正施行後，刑法分則編所定罰金之貨幣單位為新臺幣
    ，而94年1月7日刑法修正時，刑法分則編未修正之條文定有
    罰金者，自94年1月7日刑法修正施行後，就其所定數額提高
    為三十倍。本次94年1月7日刑法修正時，刑法第 214條並未
    為修正，而依上揭規定，就罰金刑部分之貨幣單位改為新台
 　 幣，因而就其所定罰金數額提高為三十倍，惟實際上刑法第
    214 條之構成要件及法定刑並未變更，自無有利或不利而為
    新舊法比較適用之問題，附此敘明。而查被告行為後，刑法
    第55條牽連犯之規定，業於94年2月2日修正公布刪除，並於
    95年7月1日施行，被告所犯上開行使偽造私文書罪及使公務
    員登載不實罪，依修正後刑法之規定，應分論併罰。惟被告
    所犯上開二罪間，具有方法結果之牽連關係，依修正前即行
    為時刑法第55條牽連犯規定，應從一重處斷，是比較新舊法
    之規定，以修正前之規定較有利於被告，則依刑法第2條第1
    項之規定，應適用修正前即行為時刑法第55條牽連犯之規定
    ，從一重之行使偽造私文書罪處斷。是原審認被告並無偽造
    系爭面額349萬元之本票乙紙，而認並無成立刑法之偽造有
    價證券罪，固無不合（被告並無偽造系爭面額349萬元之本
    票犯行，理由詳後述），惟就被告甲○○上揭行使偽造私文
    書及使公務員登載不實犯行，未詳加調查，細心勾稽，遽為
    被告無罪之諭知，自有未洽，檢察官上訴意旨執此指摘原審
    判決被告無罪係屬不當，非無理由，是原判決關於被告甲○○部分既有可議，自應由本院予以撤銷改判，爰審酌被告甲○○之素行、犯罪之動機、目的、手段，為擔保其前所積欠
    之債務，擅自欲提供其母所有之不動產為他人設定抵押權，
    因而所致生之危害及犯罪後之態度等一切情狀，量處有期徒
    刑10月，又被告犯罪後，中華民國九十六年罪犯減刑條例業
    經總統於96年7月4日公布，並自同年月16日起生效施行，核
    本件被告之犯罪時間，係在 96年4月24日以前，合於該條例
    所列之減刑要件，爰依該條例第 2條第1項第3款規定，就被
    告所犯行使偽造私文書罪所處之有期徒刑部分減其宣告刑二
    分之一。而查被告行為後，刑法第41條業已修正，並於於94
    年2月2日經總統公布，於95年7月1日施行，修正前刑法第41
    條第1項前段規定：「犯最重本刑為5年以下有期徒刑以下之
    刑之罪，而受 6個月以下有期徒刑或拘役之宣告，因身體、
    教育、職業、家庭之關係或其他正當事由，執行顯有困難者
　　，得以1元以上3元以下折算一日，易科罰金。」，又行為人
  　行為時之易科罰金折算標準，依修正前罰金罰鍰提高標準條
    例第2條前段（現已刪除）規定，就其原定數額提高為100倍
    折算1日，則被告行為時之易科罰金折算標準，應以銀元300
    元折算1日，經折算為新臺幣後，應以新臺幣 900元折算為1
    日。惟95年7月1日修正公布施行之刑法第1條第1項前段則規
    定：「犯最重本刑為五年以下有期徒刑以下之刑之罪，而受
    六個月以下有期徒刑或拘役之宣告者，得以新臺幣一千元、
  　二千元或三千元折算一日，易科罰金。」，比較修正前後之
    易科罰金折算標準，以95年7月1日修正公布施行前之規定，
    較有利於被告，依刑法第2條第1項之規定，並依修正前刑法
    第 41條第1項前段規定，諭知易科罰金之折算標準。又刑法
    第219條所定不問屬於犯人與否沒收之者，以偽造之印章、
    印文或署押為限，盜用者不在其列（參照最高法院48年臺上
  　字第1533號、 48年臺上字第113號判例），本案上開偽造之
    設定抵押權登記之土地、建築改良物抵押權設定契約書、抵
    押權設定借款證明書及土地登記申請書上鄭玉霞之印文，係
    被告盜用鄭玉霞所有之印鑑章而利用不知情之告訴人丙○○
    蓋用，並非偽造之印文，且該等私文書業已執交臺北縣新店
    地政事務所，已非被告所有之物，故不予宣告沒收，附此敘
    明。
三、公訴意旨另以：被告甲○○另基於意圖供行使之用，未經鄭
    玉霞同意而委由另一真實姓名年籍不詳之人於八十二年十月
    廿九日，在不詳地點簽發到期日為八十四年十月廿九日、面
    額為參佰肆拾玖萬元之本票乙紙（票據編號：五二九九九一
    號），並蓋用鄭玉霞之印章於上開本票上，嗣於八十二年十
    月三十日，在臺北縣新店市○○路八十三巷二弄四號將系爭
    支票持交丙○○，以為先前借款三百四十九萬元之擔保之用
    ，因認被告甲○○就此部分，另涉犯刑法第二百零一條第一
    項之偽造有價證券罪嫌云云。
四、按犯罪事實應依證據認定之，無證據不得認定犯罪事實，刑
    事訴訟法第154條第2項定有明文。而所謂認定犯罪事實之證
    據，係指足以認定被告確有犯罪行為之積極證據而言，該項
    證據自須適合於被告犯罪事實之認定，始得採為斷罪資料，
    如未能發現相當證據，或證據不足以證明，自不能以推測或
    擬制之方法，以為裁判之基礎。若關於被告是否犯罪之證明
    未達確信其為真實之程度，而有合理懷疑之存在，致使無從
    形成有罪之確信，根據「罪證有疑，利於被告」之證據法則
    ，即不得遽為不利被告之認定（參照最高法院二十九年上字
    第三一Ｏ五號、四十年臺上字第八六號及七十六年台上字第
    四九八六號判例意旨）。
五、查公訴人據以認被告涉犯上開偽造有價證券犯行，無非係以
    告訴人丙○○之指訴、告發人吳春發之告發、同案被告鄭玉
    霞之供述及系爭本票影本等為其主要論據。訊據被告堅詞否
    認有偽造有價證券之犯行，辯稱：系爭本票不是伊偽造的，
    伊沒有拿本票向丙○○借錢云云，經查被告係自80年至82年
    3月間先後因向告訴人丙○○借款而積欠349萬元之債務，其
    間被告於向告訴人丙○○借款時，告訴人丙○○已因而取得
    各該借款金額之憑證，此證人即告訴人於本院審理時亦證稱
　　：被告跟伊借錢時都用支票云云，嗣因借款金額高達 349萬
  　元，告訴人丙○○因而要求被告提供擔保，被告始因而未經
    其母鄭玉霞之同意，擅將鄭玉霞原所交付之印鑑章、印鑑證
    明及上開所有權狀交予告訴人丙○○設定 349萬元之抵押債
    權，而以被告之前向告訴人借貸時即已出具借款憑證交予告
    訴人丙○○，且以各該借款之條件各不相同，被告是否有必
    要再行簽發以其母鄭玉霞為發票人之系爭本票交予告訴人丙○○作為借款憑證，實非無疑，況依被告所述，系爭 349萬
    元債務係存在其與告訴人丙○○間，而與鄭玉霞無涉，若有
    再行簽發本票之必要，應係以被告為發票人，始符常理。另
    依上揭所述，告訴人丙○○因被告積欠之債務高達 349萬元
    ，始因而要求被告提供不動產以設定擔保，並無要求被告應
    另行簽發票據以為債權憑證，而被告交付上開鄭玉霞印鑑章
    、印鑑證明及所有權狀予告訴人丙○○時，亦無同意由告訴
    人丙○○以所持有之鄭玉霞印章簽發系爭本票以供債權憑證
    ，是綜上所述，並無積極證據證明被告有偽造或同意他人以
    其母鄭玉霞名義簽發系爭本票，被告所辯並無偽造有價證券
    犯行云云，應堪採信。被告此部分犯罪尚屬不能證明，本應
    為無罪之諭知，惟公訴人認被告此部分如成立犯罪，與被告
    上揭論罪科刑部分具有修正前刑法第五十五條之牽連犯裁判
    上一罪關係，爰不另為無罪之諭知。
據上論斷，應依刑事訴訟法第369條第1項前段、第364條、第299
條第1項前段，刑法第2條第1項、刑法第216條、210條、第214條
、修正前刑法第41條第1項前段，中華民國96年罪犯減刑條例第
 2條第1項第3款、第7條、第9條，判決如主文。
本案經檢察官黃全祿到庭執行職務。
中　　華　　民　　國　　96　　年　　12　　月　　27　　日
 　　　　　 刑事第五庭    審判長法　官　吳  敦
                                法　官　陳祐治
                                法　官　張傳栗
以上正本證明與原本無異。
如不服本判決，應於收受送達後十日內向本院提出上訴書狀，其
未敘述上訴之理由者並得於提起上訴後十日內向本院補提理由書
（均須按他造當事人之人數附繕本）。
                                書記官  李佩真
中　　華　　民　　國　　96　　年　　12　　月　　27　　日
附錄：本案論罪科刑法條全文
中華民國刑法第216條
行使第210條至第215條之文書者，依偽造、變造文書或登載不實
事項或使登載不實事項之規定處斷。
中華民國刑法第210條
偽造、變造私文書，足以生損害於公眾或他人者，處五年以下有
期徒刑。
中華民國刑法第214條
明知為不實之事項，而使公務員登載於職務上所掌之公文書，足
以生損害於公眾或他人者，處三年以下有期徒刑、拘役或五百元
以下罰金。
